【裁判字號】    98,重國,36
【裁判日期】    990326
【裁判案由】    國家賠償
【裁判全文】
臺灣花蓮地方法院民事判決              98年度重國字第36號
原      告  迪弘生物科技股份有限公司
法定代理人  乙○○
訴訟代理人  廖學忠律師
被      告  花蓮縣政府
法定代理人  傅萁
訴訟代理人  鄭敦宇律師
被      告  花蓮縣吉安鄉公所
法定代理人  甲○○
訴訟代理人  曾泰源律師
上列當事人間請求國家賠償事件，本院於民國99年2月24日言詞
辯論終結，判決如下：
    主      文
原告之訴及假執行之聲請均駁回。
訴訟費用由原告負擔。
    事實及理由
一、按訴狀送達後，原告不得將原訴變更或追加他訴，但擴張或
    減縮應受判決事項之聲明者，不在此限。民事訴訟法第255
    條第1項第3款定有明文。本件原告原起訴請求被告連帶給付
    新台幣（下同）12,008,237元及法定遲延利息，嗣於民國99
    年2月24日當庭簡縮為請求被告連帶給付11,967,879元（利
    息請求不變），有起訴狀、筆錄可參，核屬縮減應受判決事
    項之聲明，自應准許，合先敘明。
二、原告主張：
  (一)原告為響應政府產業東移政策，計畫在花蓮地區投資事業，
    於94年初覓得花蓮縣吉安鄉○○段765號、面積4,019平方公
    尺土地（下稱系爭土地），該地交通便利，因投資設廠之土
    地必須非農業用地，原告先向被告花蓮縣吉安鄉公所（下稱
    吉安鄉公所）查詢，經答覆該地是都市計畫之使用編定為住
    宅區，乃決定購買，原告為慎重起見，於吉安鄉公所核發94
    年3月16日建都字第334號都市計畫土地使用分區證明書（下
    稱系爭證明書），確認系爭土地是鄉公所附近地區都市計畫
    土地使用分區住宅區後，始於同日以原告法定代理人乙○○
    名義向訴外人即原地主曾東碧洽商訂約，雙方簽訂土地買賣
    契約書，約定：買賣價金1,860萬元，本買賣標的物移轉時
    所發生之土地增值稅由原告負擔。依農業發展條例第33條規
    定，私法人不得承受耕地，原告以系爭土地屬都市計畫內住
    宅區而買受，且花蓮地政事務所受理系爭土地之所有權移轉
    登記，亦審核系爭土地是否為都市計畫之住宅區土地。原告
    於94年3月28日繳清土地增值稅3,013,479元，並付清全部價
    金1,860萬元後，於94年4月1日辦妥所有權移轉登記為原告
    。原告取得土地所有權後，繳納95年地價稅17,225元，96年
    地價稅23,133元。
  (二)原告於97年準備在系爭土地上興建研發廠，向吉安鄉公所請
    求土地使用分區證明書，作為申辦建造執照之證件，詎吉安
    鄉公所97年1月15日核發之吉安建都字第48號都市計畫土地
    使用分區證明書，竟登載該地為農業區，使原告設廠計劃投
    資全部落空。原告迭向被告陳情，然均以系爭土地於90年12
    月20日公告發布吉安鄉公所附近都市計畫時即為農業區土地
    ，迄今仍為農業區使用未予變更云，吉安鄉公所核發內容不
    實之系爭證明書，使原告陷於錯誤，於辦理土地所有權移轉
    登記時，花蓮縣政府所屬之地政機關怠於審查，仍以該地為
    住宅區，且收取土地增值稅，致原告將系爭土地以住宅區買
    受而遭受無法使用之鉅額損失。原告於98年6月依國家賠償
    法第10條規定請求被告協調，被告均表示拒絕賠償及協調。
    原告依國家賠償法第2條第2項規定，得請求被告連帶賠償。
  (三)原告請求賠償之項目及金額如下：
  1.系爭土地於94年3月間以農業區計算公告現值為每平方公尺
    2,400元，價值應為9,645,600元，原告以住宅區之土地價格
    1,860萬元買受，其價差8,954,400元，為原告之損失。
  2.系爭土地為農業區，土地所有權之移轉，可免徵土地增值稅
    ，竟遭認定為住宅區誤課土地增值稅3,013,479元，亦屬損
    害。
  (四)原告係以系爭證明書向花蓮地政事務所申請所有權移轉登記
    ，該所憑系爭證明書審查，而准私法人之原告承受系爭土地
    ，故系爭證明書非僅供參考之用。系爭土地買賣契約書所附
    之使用執照內雖載系爭土地使用分區為農業區，然使用執照
    是88年4月核發，而系爭證明書為94年間核發，記載為住宅
    區，任何人均會信賴主管機關吉安鄉公所事後所發之公文為
    真正。原告如早知系爭土地為農業區、無法興建工廠，絕不
    會購買，故原告至今不能依計畫使用系爭土地。被告99年2
    月23日所提「公告地價佔一般正常交易價格百分比」，僅是
    該地區土地交易價格的平均值，不能作為個案價格的認定。
  (五)爰依國家賠償法第2條第2項前段規定向吉安鄉公所請求，依
    同條項後段規定向花蓮縣政府請求。並聲明：被告應連帶賠
    償原告11,967,879元，及自94年4月1日起至清償日止，按年
    息百分之五計算之利息；原告願供擔保請准宣告假執行。
三、被告則以：
  (一)吉安鄉公所方面：
  1.購買不動產係一大事，衡諸一般不動產交易買賣之慣例，一
    般人於購買之前，會調查欲購土地之地形、位置現狀、界址
    ，並參考附近已成交的實例價格，或參酌政府當年公告之土
    地現值以決定土地成交價，並向地政機關申請地籍圖謄本，
    再套上都市計畫圖並詳查土地登記謄本等程序。原告為大企
    業，系爭土地之交易金額以千萬元計，於辦理買賣流程中，
    又有專業之地政士從中協助處理，不可能不知該地核准用途
    、登記用途與現況有不一致之情形，應得以高於一般人之注
    意能力善盡查估標的物各項資料，且與原告交易之地主更係
    知悉多年使用農地之現狀，應會告知該地仍係供農地使用，
    尤其是如曾變更為住宅用地，其將是第一個知悉之人，若謂
    其等均不知土地現況實難想像。
  2.系爭土地買賣契約書上關於土地坐落標示，地目登記為「田
    」，被告花蓮縣政府（下稱花蓮縣政府）建設局所核發該地
    之地上建物使用執照上，關於使用分區之記載亦為「農業區
    」，且建物之用途記載為「農舍」；系爭土地登記謄本上其
    地目為「田」，其他登記事項中亦明確記載「已興建農舍」
    ，故原告依據上述資料，應明知系爭土地係農業區，其於94
    年向吉安鄉公所申請核發土地使用分區證明時，吉安鄉公所
    機關之承辦人因為一時疏忽核發登記錯誤之公文書，原告發
    現時即應告知辦理更正，而非執此於公文上已明文僅供參考
    用之證明書為買賣土地之依據，如此實有違一般常理。
  3.依都市計畫法台灣省施行細則規定，都市住宅區之土地以興
    建住宅為主，若要興建廠房尚須符合其他相關法令之規定，
    而非僅憑都市計畫土地使用分區證明書即可申請，原告應已
    參閱過許多相關地籍文件而詳知其規定。縱原告違反此一般
    常理，僅以系爭證明書為買賣之依據且造成權利之損害，其
    損害之發生亦明顯與吉安鄉公所核發之證明書間缺乏相當因
    果關係（亦即，該證明書上記載錯誤之事實，按常理及一般
    經驗法則，並不會造成原告或其委任之土地地政士之誤判，
    因而購買該地之損害結果之發生）。另依民法第354條、356
    條規定，系爭土地之交易，原告若有明示係將來作為工廠使
    用，而賣方竟未告知該地之用途，則其之後喪失或減少效用
    所造成之損失（假設語），依法應向出賣人主張之，而非僅
    憑系爭證明書記載有誤，即要被告負國家賠償責任。
  4.吉安鄉○○段土地，依94年度土地公告現值農業區每平方公
    尺為2,400元，而住宅區土地則為每平方公尺5,891元至
    13,750元，兩者差距頗大，且依一般不動產交易行情，實際
    成交價最少係公告現值之兩倍。系爭土地面積為4,019平方
    公尺，按94年成交之市價約為19,291,200元（計算式：4019
    ×2400×2＝00000000），原告以1,860萬元購買該地，完全
    符合當地農地買賣之交易行情，若其係以住宅區用地之價格
    購買該地，豈是如此之金額而已？故原告並無損失。況該地
    於88年時分別設有二筆最高限額抵押權，共擔保780萬元，
    按一般不動產買賣之交易行情，若購買設有抵押權之土地，
    價格定比市價為低，惟原告於購買該地時，竟以與一般市價
    相當之價格購買，如此不符常理之交易行為，豈不啟人疑竇
    ？本件依一般農地之市價買賣，其交易價值非以住宅區之行
    情為交易，原告實際上並未受到交易上之損失。
  5.系爭土地買賣雙方於94年3月16日訂立契約，並於同年3月21
    日以一般用地申報土地移轉現值，以該方式申報稅務案件時
    ，僅需檢附土地買賣契約書及土地增值稅申報書，並不需檢
    附及審查土地使用分區證明書，是以系爭證明書之記載均與
    核課之土地增值稅無涉。依土地稅法第22條、第14條規定，
    系爭土地地目編列為田，土地使用分區為農業區，然土地並
    非從事於農業之用而係要興建工廠，且於移轉前已擴建變更
    為工廠使用，不符土地稅法第22條規定，自不得課徵田賦，
    而須依同法第14條規定課徵地價稅。退步言之，縱認原告有
    溢繳稅款情形，依稅捐稽徵法第28條規定，其向稅捐機關申
    請退稅即可，何以捨此不為，而請求國家賠償。
  6.系爭證明書右下角處，已明確書寫為「本證明僅供參考」，
    實務上辦理土地所有權移轉時，應備文件不含「土地使用分
    區證明書」。系爭土地一直為農業區，且從未變更，原告為
    何會購買該地，此乃其自由與個人動機問題，與本案無涉。
    否認吉安鄉公所在核發系爭證明書之前有任何公務員曾告知
    原告系爭土地為住宅區。原告根本無任何權利遭受損害之情
    形存在，縱有損害，其損害之發生與被告之行為間缺乏相當
    因果關係，不符合國家賠償法第2條之規定。
  (二)花蓮縣政府方面：
  1.系爭證明書之核發主管機關為各鄉鎮公所，核發後毋需再經
    本府覆核，原告如主張有誤發情形因而受有損害，不得向本
    府請求賠償。另原告如係主張花蓮縣政府所屬地方稅務局有
    怠於審查行為，致其遭受土地增值稅損害，因花蓮縣地方稅
    務局（下稱地方稅務局）係有獨立編制、預算、印信之獨立
    機關，並有決定國家意思及對外表示之權限，亦應以地方稅
    務局為賠償義務機關。原告於98年4月29日函請本府速予更
    正系爭土地使用分區為住宅區，本府於98年5月14日函覆告
    知系爭土地於70年12月22日公告發布吉安（鄉公所附近）都
    市計畫時即為農業區土地，迄今仍未變更。
  2.原告主張本府地政機關怠於審查，仍以該地為住宅區，收取
    土地增值稅而遭受鉅額損失並非事實，依地方稅務局98年5
    月6日花稅土字第0980015224號函覆原告：「旨揭土地買賣
    雙方於94年3月16日訂立契約，並於同年3月21日以一般用地
    申報土地移轉現值，經核課土地增值稅3,013,479元。該以
    一般用地移轉申報案件時，並未檢附亦無需審查土地使用分
    區證明書。是以，案地使用編定為『住宅區』或『農業區』
    ，於當時核課土地增值稅無涉。另因該筆土地於94年移轉前
    已擴建變更為工廠使用，未作農業使用已不符土地稅第22條
    課徵田賦之規定，應依土地稅法第14條規定改按一般用地稅
    率核課地價稅。」系爭土地受移轉之相對人即原告非自然人
    ，不符合土地稅法第39條之2第1項免徵土地增值稅之規定，
    且依土地稅法施行細則第57條第4項、第58條第1、2款規定
    ，申請免徵土地增值稅者，應先取得農業用地作農業使用證
    明書，即系爭土地縱得移轉私法人且位於農業區，尚須符合
    農業用地作農業使用之實際狀況，始得免徵土地增值。然系
    爭土地於94年3月21日申報土地移轉現值前即已變更為非農
    業用地使用，自未符合土地稅法第22條第1項課徵田賦規定
    。地方稅務局依據原告申報系爭土地移轉及所有狀態等相關
    事實，開單徵收土地增值稅，又原告於同年3月21日已申報
    土地增值稅，地方稅務局依法審查核課，均有法律上之依據
    ，與原告主張遭受土地增值稅等損害，欠缺相當因果關係。
  3.農業發展條例於92年2月7日修法時，將該條例第3條第11款
    耕地之定義範圍縮小，悉以區域計畫土地使用編定之用地別
    作為界定耕地之分際，都市計畫範圍內之土地已無列為耕地
    之可能。原告係私法人，依農業發展條例第33條前段規定規
    定固不得承受耕地，惟系爭土地登記謄本上使用地分區及使
    用地類別均為（空白），系爭土地係位於都市計畫區範圍內
    之土地，於農業發展條例92年2月7日修正後已非耕地，則花
    蓮地政事務所於受理系爭土地所有權移轉登記審查時，都市
    計畫土地使用分區證明書即非必須檢附之文件，縱使原告申
    請土地所有權移轉登記時誤予提出，花蓮地政事務所亦無實
    質審查之義務。「土地登記審查手冊」關於「買賣登記」所
    需文件中，亦記載「土地使用分區證明」並非應備文件。
  4.原告向本府所屬花蓮地政事務所就系爭土地申辦移轉登記之
    主、客體，均非法令所定禁止或限制移轉之範圍。原告既已
    按土地登記規則第34條第1項規定提出土地登記申請書、買
    賣所有權移轉契約書、土地所有權狀、申請人身分證明文件
    、印鑑證明書、公司變更登記表等法定申辦文件，花蓮地政
    事務所據以受理並辦理移轉登記，於法亦無不合。系爭土地
    既非屬「耕地」，任何人均得取得，於申請土地移轉登記時
    毋庸檢附土地使用分區證明書，是縱原告於申請所有權移轉
    登記時提出，該所亦無審查義務，自非「應執行之職務而怠
    於執行者」。
  5.系爭買賣契約書載明：買賣標的物為系爭土地及坐落系爭土
    地上之建物，建物門牌為吉安鄉○○村○○○街92號，建物
    狀況則約定如該建物之使用執照，價金約定1,860萬元。系
    爭土地於94年1月之公告現值為2,400元/平方公尺，於94年3
    月間之前次移轉現值或原規定地價仍為2,400元/平方公尺。
    依內政部「公告土地現值佔一般正常交易價格百分比」，94
    年間花蓮縣為百分之60.54，系爭土地面積4,019平方公尺，
    估算正常交易價格為15,932,606元（土地價款），與系爭買
    賣契約價款1,860萬元（包括土地、建物價款）間，扣除建
    物價款後，應無明顯價差。況系爭土地為臨街地（除鄰接明
    仁二街外，距離吉安鄉○○街道吉安路僅約數十公尺），格
    局方正（非不規則形），理應具有更高市場價值。參花蓮地
    政事務所公告94年第二季土地交易價格查詢結果，系爭土地
    附近有：編號71號土地（吉安鄉○○○街，方形，農業區）
    ，土地單價為4,237元/平方公尺；編號76號土地（吉安鄉○
    ○○街，方形，農業區），土地單價為3,931元/平方公尺，
    均與系爭土地價格相當。至同時期吉安鄉住宅區土地，有編
    號72號土地（吉安鄉○○○街，方形，住宅區），土地單價
    為24,138元/平方公尺，與農業區土地有高達5、6倍之價差
    ，足以推認並無可能僅以系爭契約價金購得住宅區土地。
  6.原告於98年9月3日將系爭土地設定最高限額抵押權予有限責
    任花蓮第一信用合作社（下稱花蓮一信），擔保債權總金額
    1,440萬元，依一般銀行土地融資為市價7成計算，系爭土地
    推估市價為二千萬元；依一般銀行土地融資為市價8成計算
    ，系爭土地推估市價為1,800萬元。原告向花蓮一信申貸前
    ，已於97年1月15日向吉安鄉公所申請取得系爭土地之使用
    分區證明書（吉鄉建都字第48號）記載為「農業區」，經花
    蓮一信評估結果放貸1,440萬元，足認系爭土地市場價值與
    系爭契約價款1,860萬元（含土地、建物價款）相當，甚至
    具有更高之市場價值。顯見原告購買系爭土地，並未實際受
    有價金損害。
  7.衡諸一般常情，原告買受系爭土地前，勢必實地勘查，審酌
    土地之位置是否良好、交通是否便捷、附近土地交易價格高
    低、公告地價或公告現值、未來發展潛能、個人喜好等因素
    ，綜合判斷土地價值，土地使用分區並非唯一決定因素，縱
    然系爭證明書記載錯誤，亦難謂與買賣價金有必然之因果關
    係。況系爭買賣契約載明系爭土地地目為「田」地，建物狀
    況「如使用執照」，而該建物使用載明為「農舍」、土地為
    「農地」，買賣雙方確係以農地進行議價，經合意完成締約
    ，系爭買賣契約為農地買賣無疑，原告不得以系爭證明書記
    載錯誤為由，事後全然推翻農地買賣事實。
  8.原告98年10月29日爭點整理狀陳述：「系爭土地為農業區，
    無法興建工廠原告絕不會購買」云云，似認住宅區就可以興
    建工廠，恐有違誤。依都市計畫法第34條、都市計畫法臺灣
    省施行細則第15條，有住宅區使用之禁止及限制之規定，甚
    為嚴格，原告得否依其計畫於住宅區內興建工廠，已有疑慮
    。何況土地使用分區證明書僅用於證明申請地號之土地，編
    為何種使用分區，絕無用作申請地號土地可供建築之證明，
    都市計畫土地能否建築，仍須向主管機關即縣市政府都市計
    畫課申請建築線指定，經審核通過，始得施工建蓋工廠，斷
    無可能僅以系爭證明書記載為「住宅區」，遽而認定系爭土
    地可以興建工廠，原告縱有不能興建工廠之損害，亦與系爭
    證明書記載是否錯誤，兩者間並無相當因果關係。地方稅務
    局及花蓮地政事務所執行職務並無違誤，本府即不應負國家
    賠償之責任。
  (三)並均聲明：原告之訴駁回。如受不利判決願供擔保請准宣告
    免為假執行。
四、兩造不爭執之事實：
  (一)坐落花蓮縣吉安鄉○○段765地號土地地目田、面積4,019平
    方公尺（即系爭土地），自70年12月22日即為吉安鄉公所附
    近地區都市計畫「農業區」土地，至今未變更。但吉安鄉公
    所於94年3月13日核發之吉安鄉公所都市計畫土地使用分區
    證明書（即系爭證明書）記載為「住宅區」。
  (二)原告以乙○○名義於94年3月16日向曾東碧買受系爭土地及
    其上建物，價金1,860萬元，原告持系爭證明書向花蓮地政
    事務所辦理所有權移轉登記，並於94年4月1日登記為原告所
    有。原告繳納土地增值稅3,013,479元、95年地價稅17,225
    元、96年23,133元。
  (三)系爭土地於94年間辦理所有權移轉登記時，非做農業使用。
  (四)兩造所提文書資料形式上均為真正。
五、得心證之理由：本件兩造所爭執之處，應在於：
  (一)原告主張其以投資設廠之目的尋覓花蓮地區之土地，因系爭
    證明書記載系爭土地為「吉安鄉公所附近地區都市計畫」之
    「住宅區」土地，而決定購買系爭土地，於簽約購買後，並
    檢附系爭證明書予花蓮地政事務所辦理所有權移轉登記，然
    因系爭土地實際上屬都市計畫農業區之土地，致原告設廠計
    畫投資落空，認吉安鄉公所核發不實之系爭證明書，使原告
    陷於錯誤而買受，辦理土地所有權移轉登記時，花蓮縣政府
    所屬地政機關怠於審查並收取土地增值稅，致原告受損，依
    國家賠償法第2條第2項規定請求被告連帶賠償，是否有理？
  (二)原告請求以下賠償，是否有理？
  1.系爭土地為農業區，與住宅區土地之價差8,954,400元（依
    購買價扣除系爭土地公告現值之差額）。
  2.土地增值稅3,013,479元。
  (三)吉安鄉公所以下辯詞，是否有理？
  1.系爭土地地目田，地上建物為農舍、使用執照上記載「農業
    區」，原告委請專業之地政士辦理，應無不知之理。系爭土
    地為農業區，且從未變更，原告為何購買土地乃其自由與個
    人動機問題。
  2.系爭證明書下方記載「僅供參考」。
  3.依都市計畫法台灣省施行細則規定都市住宅區之土地以興建
    住宅為準，要興建廠房尚須符合其他法令之規定。
  4.原告之損害與吉安鄉公所核發系爭證明書缺乏相當因果關係
    。
  5.原告購買系爭土地之價格與94年之市價（市價約為公告現值
    之兩倍）相當，且系爭土地上設定抵押權，交易價格應比市
    價低。
  6.依土地稅法第22、14條規定，系爭土地非從事於農業之用而
    要興建工廠，且於移轉前已擴建變更為工廠使用，不符土地
    稅法第22條規定，而須依法課徵土地增值稅。縱有溢繳稅款
    情形，依稅捐稽徵法第28條規定，向稅捐機關申請退稅即可
    。
  (四)花蓮縣政府以下辯詞，是否有理？
  1.土地使用分區證明書核發之主管機關為各鄉鎮市公所，與花
    蓮縣政府無關，原告請求價金損害及土地增值稅，花蓮縣政
    府非適格之賠償義務機關。
  2.依地方稅務局函（本院卷48、49頁）可知系爭土地買賣過程
    核課土地增值稅並無不當。
  3.免徵土地增值稅者應先取得農業用地作農業使用證明書，系
    爭土地於94年3月21日申報土地移轉現值前即已變更為非農
    業用地使用，不符合土地稅法第22條第1項第1款課徵田賦之
    規定。
  4.農業發展條例於92年2月7日修法時，縮小耕地範圍，該條例
    第3條第11款於修正後，都市計畫範圍內之土地已無列為耕
    地之可能，系爭土地不受該條例第33條前段「私法人不得承
    受耕地」之限制，任何人均得取得，且土地使用分區證明書
    並非移轉登記時應提出之文件，地政事務所無實質審查義務
    。
  5.原告購買系爭土地，並未實際受有價金損害。
六、本院之判斷：
  (一)按依本法請求損害賠償時，應先以書面向賠償義務機關請求
    之。賠償義務機關拒絕賠償，請求權人得提起損害賠償之訴
    。國家賠償法第10條第1項、第11條第1項定有明文。原告曾
    於98年6月26日具狀向被告請求國家賠償，經被告分別拒絕
    ，已經被告提出國家賠償請求書、函、拒絕賠償理由書及掛
    號郵件收件回執可參（本院卷117至122、131至134頁），合
    先敘明。
  (二)按因公務員執行職務行使公權力時，因故意或過失不法侵害
    人民自由或權利者，國家應負損害賠償責任。公務員怠於執
    行職務，致人民自由或權利遭受損害者亦同，國家賠償法第
    2條第2項定有明文。是公務員須於執行職務行使公權力時，
    有故意或過失侵害人民權利之行為，或怠於執行職務之不作
    為，致人民之自由權利受有損害，且該故意過失之行為或怠
    於執行職務之不作為，與人民受損害之結果間，有相當之因
    果關係，方合於國家賠償請求之要件。又所謂相當因果關係
    ，係指依經驗法則，綜合行為當時所存在之一切事實，為客
    觀之事後審查，認為在一般情形上，有此環境，有此行為之
    同一條件，均發生同一之結果者，則該條件即為發生結果之
    相當條件，行為與結果即有相當之因果關係。反之，若在一
    般情形上，有此同一條件存在，而依客觀之審查，認為不必
    皆發生此結果者，則該條件與結果並不相當，不過為偶然之
    事實而已，其行為與結果間即無相當因果關係（最高法院87
    年度台上字第154號判決意旨參照）。
  (三)本件原告固為前開主張，並提出系爭證明書、系爭買賣契約
    書、土地登記申請書、97年1月15日吉鄉建都字第48號土地
    使用分區證明書、土地登記簿謄本、土地增值稅繳款書等為
    證，惟查：
  1.原告以乙○○名義於94年3月16日向曾東碧買受系爭土地及
    其上建物（門牌號碼花蓮縣吉安鄉○○○街92號），約定價
    金1,860萬元，有系爭買賣契約書為證，並為兩造所不爭，
    應堪信實。而遍觀系爭買賣契約書，並無任何約定或記載可
    顯示原告購買系爭土地，係以投資設廠為目的，是其此部分
    之主張，已非無疑。再者，設立工廠所使用之土地，以利用
    都市計畫工業區、非都市土地編定丁種建築用地、依法編定
    開發之工業區或其他依法令規定可供設廠之土地為限，工廠
    管理輔導法第9條規定甚明；而住宅區為保護居住環境而劃
    定，其土地及建築物之使用，不得有礙居住之寧靜、安全及
    衛生，都市計畫法第34條亦有明定。是原告如計劃投資設立
    工廠，理當依上開規定選擇都市計畫工業區、非都市土地編
    定丁種建築用地、依法編定開發之工業區或其他依法令規定
    可供設廠之土地為之，而非購買「住宅區」土地。換言之，
    原告設立工廠，於法令上尚設有諸多規範與限制，故縱使原
    告確實購得住宅區之土地，亦未必即可取得主管機關准予設
    立工廠之許可。是吉安鄉公所雖就系爭證明書有登載錯誤之
    情形，然原告是否能依其計畫設立工廠，與系爭土地係坐落
    於住宅區或農業區，並無關涉。則原告所稱陷於錯誤而買受
    系爭土地、致設廠計劃投資落空乙節，與吉安鄉公所就系爭
    證明書登載錯誤之行為間，即欠缺相當因果關係。
  2.原告買受系爭土地後，於94年4月1日將系爭土地移轉登記為
    原告所有。按申請不動產所有權移轉登記，依土地登記規則
    第34條，應提出下列文件：一登記申請書。二登記原因證明
    文件。三已登記者，其所有權狀或他項權利證明書。四申請
    人身分證明。五其他由中央地政機關規定應提出之證明文件
    。可見土地分區使用證明書並非申請土地登記時應提出之文
    件，即非花蓮地政事務所（登記機關）所得審查之事項，核
    發土地使用分區證明亦非該所執掌之業務，是花蓮地政事務
    所受理系爭土地所有權移轉登記申請時，未發現系爭證明書
    記載有誤，實難謂其怠於執行職務。
  3.系爭土地地目田、面積4,019平方公尺，地上建物為農舍，
    使用執照上記載農業區，有系爭買賣契約、土地登記簿謄本
    及花蓮縣政府建設局使用執照足憑（本院卷9至10、13、34
    頁）。原告於94年3月16日以1,860萬元購買系爭土地與其上
    建物，系爭土地94年1月之公告土地現值為2,400元/平方公
    尺，則系爭土地公告現值應為9,645,600元（4019×2400＝
    0000000），而據內政部公告地價佔一般正常交易價格百分
    比（本院卷113之1頁），94年間花蓮縣為百分之60.54，如
    以此比例估算系爭土地正常交易價格為15,932,607元（
    0000000÷0.6054＝00000000，元以下四捨五入），即每平
    方公尺3,964元（2400÷0.6054＝3964，元以下四捨五入）
    ，與系爭買賣契約約定之價金1,860萬元（含土地及建物）
    ，扣除建物價金後，應無明顯價差；另依花蓮地政事務所公
    告94年第二季土地交易價格查詢結果（本院卷110至112-1
    頁），系爭土地附近編號71號土地（吉安鄉○○○街，方形
    ，農業區），土地單價為4,237元/平方公尺；編號76號土地
    （吉安鄉○○○街，方形，農業區），土地單價為3,931元/
    平方公尺，均與系爭土地推估之市價相當。綜合上開資料判
    斷，原告以1,860萬元買受系爭土地及其上建物，確是以當
    時農業區土地、而非住宅區土地之市價買受，原告並未因系
    爭證明書記載，而以高於當時農業區土地之市價購買，難認
    其因此受有價差之損失。
  4.按已規定地價之土地，於土地所有權移轉時，應按其土地漲
    價總數額徵收土地增值稅。作農業使用之農業用地，移轉與
    自然人時，得申請不課徵土地增值稅。前項不課徵土地增值
    稅之土地承受人於其具有土地所有權之期間內，曾經有關機
    關查獲該土地未作農業使用且未在有關機關所令期限內恢復
    作農業使用，或雖在有關機關所令期限內已恢復作農業使用
    而再有未作農業使用情事時，於再移轉時應課徵土地增值稅
    。土地稅法第28條前段、第39條之2第1、2項規定甚明。系
    爭土地於94年間辦理所有權移轉登記時，非做農業使用，此
    為兩造所不爭，又原告為公司，非自然人，依據前述說明，
    系爭土地所有權移轉予原告時，顯然不符合不課徵土地增值
    稅之法定要件，則稅捐機關依法就系爭土地於移轉所有權予
    原告時課徵土地增值稅，並無違誤，原告自不得以其依法應
    繳納之土地增值稅，認列為損害。
七、綜上所述，本院認為並無證據證明原告係以投資設廠為目的
    而購買系爭土地，縱或屬實，然系爭證明書之誤載，與原告
    是否能依其計畫設立工廠，無相當因果關係，況原告購買系
    爭土地之價格與該處農業區之土地市價相當，難認受有損害
    ，本件系爭土地移轉登記為原告所有，不符合免徵土地增值
    稅之要件，花蓮縣政府亦無任何怠於執行職務不作為之處，
    是原告向被告請求國家賠償，均屬無據。從而，原告依國家
    賠償法第2條第2項規定請求被告連帶給付11,967,879元，及
    自94年4月1日起至清償日止，按年息百分之五計算之利息，
    為無理由，應併其假執行之聲請予以駁回。
八、本件事證已臻明確，兩造其餘攻擊防禦方法與舉證，均無礙
    勝負判斷，爰不一一論列，附此敘明。
九、訴訟費用負擔之依據：民事訴訟法第78條。
中    華    民    國    99    年     3    月    26    日
                        臺灣花蓮地方法院花蓮民事庭
                            法          官  楊碧惠
上列為正本係照原本作成。
如不服本判決，應於送達後20日內，向本院提出上訴狀並表明上
訴理由，如於本判決宣示後送達前提起上訴者，應於判決送達後
20日內補提上訴理由書(須附繕本)。
中    華    民    國    99    年    3     月    26    日
                            法院書記官  羅仕健

司法院資訊處製作；財團法人民間司法改革基金會備份。
